臺灣士林地方法院民事裁定　　一○○年度消債聲字第六十一號
聲　請　人
即　債務人　王潤發原名王龍岱.
代　理　人　連炎昌律師
上列當事人因消費者債務清理事件聲請免責，本院裁定如下：
    主  文
債務人王潤發（原名王龍岱）應予免責。
    理  由
一、按法院為終止或終結清算程序之裁定確定後，除別有規定外
    ，應以裁定免除債務人之債務，消費者債務清理條例第一百
    三十二條定有明文。次按法院裁定開始清算程序後，債務人
    有薪資、執行業務所得或其他固定收入，而普通債權人之分
    配總額低於債務人聲請清算前二年間，可處分所得扣除自己
    及依法應受其扶養者所必要生活費用之數額者，法院應為不
    免責之裁定，但債務人證明經普通債權人全體同意者，不在
    此限，為同條例第一百三十三條所明定。而債務人有下列各
    款情形之一者，法院應為不免責之裁定，但債務人證明經普
    通債權人全體同意者，不在此限：一於七年內曾依破產法或
    本條例規定受免責；二隱匿、毀損應屬清算財團之財產，或
    為其他不利於債權人之處分；三捏造債務或承認不真實之債
    務；四因浪費、賭博或其他投機行為，致財產顯然減少或負
    擔過重之債務，而生開始清算之原因；五於清算聲請前一年
    內，已有清算之原因，而隱瞞其事實，使他人與之為交易致
    生損害；六明知已有清算原因之事實，非基於本人之義務，
    而以特別利於債權人中之一人或數人為目的，提供擔保或消
    滅債務；七隱匿、毀棄、偽造或變造帳簿或其他會計文件之
    全部或一部，致其財產之狀況不真確；八故意於財產及收入
    狀況說明書為不實之記載，或有其他故意違反本條例所定義
    務之行為，同條例第一百三十四條亦有明文。
二、經查：
  (一)本件債務人前聲請消費者債務清理條例清算事件，經本院於
    民國九十八年十一月十二日以九十八年度消債清字第三號裁
    定，自同日下午五時起開始清算程序，並命司法事務官進行
    本件清算程序，嗣本院司法事務官將債務人於開始清算程序
    前聲請保全處分所保全之薪資扣押款新臺幣（下同）九萬六
    千七百元扣除國庫墊付費用五千九百五十元後，已按比例分
    配各普通債權人，認已將債務人之清算財團分配完結，而於
    一百年六月二十日以九十八年度司執消債清字第二十四號裁
    定終結本件清算程序，業經本院依職權調取上開消債卷宗核
    閱屬實，依首揭規定，本院應裁定是否准許債務人免責。
  (二)經本院通知全體無擔保債權人及債務人，對於債務人是否應
    予免責一節表示意見，債權人中國信託商業銀行股份有限公
    司（下稱中國信託銀行）、臺北富邦商業銀行股份有限公司
    （下稱臺北富邦銀行）、臺新國際商業銀行股份有限公司（
    下稱臺新銀行）、永豐商業銀行股份有限公司（下稱永豐銀
    行）、玉山商業銀行股份有限公司（下稱玉山銀行）、花旗
    （臺灣）商業銀行股份有限公司（下稱花旗銀行）、國泰世
    華商業銀行股份有限公司（下稱國泰世華銀行）、渣打國際
    商業銀行股份有限公司（下稱渣打銀行）、華泰商業銀行股
    份有限公司（下稱華泰銀行）、萬榮行銷國際顧問股份有限
    公司（下稱萬榮行銷公司）、遠東國際商業銀行股份有限公
    司（下稱遠東銀行）業已具狀表示反對債務人免責。核其理
    由為債務人之刷卡消費明細中，有多筆百貨購物、餐飲、旅
    館、3C電子產品及保險投資等奢侈性消費，復有多筆預借現
    金及信用貸款，致債務負擔過重，另衡諸債務人之年齡，應
    尚有工作能力，債務人自應勤勉工作解決債務等語。債務人
    則表示：本件普通債權人之分配總額為九萬六千七百元，但
    債務人聲請清算前二年間可處分所得為四十九萬二千四百六
    十八元，少於聲請前二年必要支出五十八萬三千七百九十九
    元，故普通債權人之分配總額並未低於債務人聲請清算前二
    年間，可處分所得扣除自己及依法應受其扶養者所必要生活
    費用之數額，債務人並無消費者債務清理條例第一百三十三
    條所規定應為不免責之情形。又債務人雖為職業駕駛，但工
    作不順，一度失業，又無恆產，為維持家計生活而積欠債務
    ，於九十五年十二月二十六日起在東南汽車客運股份有限公
    司（下稱東南客運公司）工作，每月收入約四萬一千零三十
    九元，一家四口每月生活費五萬三千六百八十二元，平均每
    人一萬三千四百二十元，已低於內政部所公布每月必要支出
    一萬四千五百五十八元，並無消費者債務清理條例第一百三
    十四條立法理由所指「恣意揮霍」不予免責之情形，亦無消
    債者債務清理條例第一百三十四條所規定各款應為不免責之
    情形。況本件如為不免責裁定，仍無解於本件債務糾紛，亦
    與消費者債務清理條例第一條謀求消費者經濟生活之更生與
    社會經濟之健全發展之目的相違等語。
  (三)本院於九十八年十一月十二日以九十八年度消債清字第三號
    裁定，債務人自同日下午五時起開始清算程序時，債務人任
    職於東南客運公司，平均每月薪資收入四萬二千元，此有債
    務人勞工保險被保險人投保資料表及明細、九十八年十月至
    同年十二月間薪資單明細附卷足憑（見本院卷第一六五頁至
    第一六七頁、本院九十八年度司執消債清字第二十四號執行
    消債卷(一)第二五○頁至第二五一頁），堪認本院裁定開始清
    算程序後，債務人有薪資所得之固定收入。又債務人於九十
    八年一月九日具狀聲請清算，此有本院收狀戳附於債務人之
    民事消費者債務清理清算聲請狀可稽（見本院九十八年度消
    債清字第三號消債卷第四頁），是債務人聲請清算前二年間
    之可處分所得，應計算其自九十六年一月起至九十七年十二
    月間止之收入狀況。而債務人於九十六年一月至同年十一月
    間失業，自九十六年十二月二十六日始任職東南客運公司，
    其自九十六年十二月起至九十七年十二月間止之薪資所得總
    額為五十萬八千三百十三元，有債務人之勞工保險被保險人
    投保資料表及明細、彰化商業銀行存摺內頁薪資轉帳資料、
    九十六年十二月至九十七年十月、同年十二月之薪資單明細
    、臺新銀行所出具收受東南客運公司依臺灣臺北地方法院九
    十七年度執字第六二八一二號強制執行命令扣押債務人於九
    十七年七月至同年十一月之薪津收據可佐（見本院卷第一六
    五頁至第一六七頁、同上消債清卷第九十五頁至第一○○頁
    、第二一三頁至第二二○頁、第九十一頁至第九十四頁、第
    一○一頁、第一二二頁至第一二三頁、第一一六頁至第一一
    九頁），是債務人聲請清算前二年間之可處分所得應為五十
    萬八千三百十三元。又債務人與其配偶穆朝英、二子王世杰
    （六十八年二月生）、王立威（七十七年七月生）同住於臺
    北市內湖區，有債務人全戶戶籍謄本在卷可佐（見同上消債
    清卷第三十四頁至第三十五頁），參酌內政部公布九十六、
    九十七年度每人每月最低生活費標準分為一萬四千八百八十
    一元及一萬四千一百五十二元。債務人之子王立威於九十七
    年七月前尚未成年，債務人應與其配偶穆朝英共同分擔其扶
    養，依此計算，債務人聲請清算前二年間自己及依法應受其
    扶養者所必要生活費用之數額，至多以四十八萬七千二百十
    四元〔計算式：（14,881×12）＋（14,152×12）＋（14,8
    81÷2 ×12）＋（14,152÷2 ×7 ）＝487,214 〕為當。是
    以，債務人聲請清算前二年間可處分所得扣除自己及依法應
    受其扶養者所必要生活費用之數額後之餘額為二萬一千零九
    十九元（計算式：508,313 －487,214 ＝21,099）。而本件
    普通債權人於清算程序中所受償之分配總額為九萬零七百五
    十元，此有本院民事強制執行金額計算書分配表存卷可考（
    見同上司執消債清卷(二)第十一頁至第十二頁）。是債務人自
    無消費者債務清理條例第一百三十三條前段所規定，應為不
    免責裁定之情形。
  (四)又按消費者債務清理條例所規定之浪費、賭博或其他投機行
    為，其認定難有統一之客觀標準，因每一債務人之情況而有
    不同。關於其認定之標準，究採寬鬆，抑或嚴苛予以審核，
    法院本應視具體事件而定，蓋何種生活方式屬奢侈浪費，與
    債務人成長之生活環境、背景及經歷，均有密切之關係。又
    法院判斷債務人之生活程度有無奢侈浪費之事實，倘採寬鬆
    之標準，則金融機構將面臨消費者惡意不清償債務或僅清償
    部分債務之道德危機，實非立法之真意所在。反之，法院從
    嚴審核，則難以達成使陷於經濟上困境之消費者，有重建更
    生之立法目的。是法院於認定債務人有無奢侈浪費之行為，
    並進而決定是否作成免除清償責任之裁定，應參酌債務人之
    財產、收入、負債及家庭生活必要支出等因素，以社會一般
    通念整體考量債務人之生活情況，尚不得僅就債務人之支出
    內容加以論斷。
  (五)綜觀債權人中國信託銀行、臺北富邦銀行、臺新銀行、永豐
    銀行、玉山銀行、花旗銀行、國泰世華銀行、渣打銀行、華
    泰銀行、萬榮行銷公司、遠東銀行所提民事陳報狀內容及所
    附債務人之消費及還款明細所示（詳本院卷），債務人積欠
    債務原因固為申辦信用貸款、使用現金卡、信用卡消費及預
    借現金，信用卡消費項目中並有百貨購物、餐飲、旅館、3C
    電子產品及保險等，惟揆之債務人之信用卡消費明細表所列
    百貨購物、餐飲、旅館、3C電子產品及保險等消費，其次數
    並非頻繁、金額亦非至鉅，實難遽認係一般社會通念所謂奢
    侈性、浪費性之消費支出。再細繹債務人預借現金及信用貸
    款明細，該等債務主要發生在九十年至九十四年間，對此債
    務人陳明係因於九十年七月間自光華巴士股份有限公司離職
    後，工作不順，一度失業，又無恆產，迄九十六年十二月間
    至東南客運公司工作止，期間雖短暫於麗氏有限公司任職，
    然每月收入不超過一萬元，其配偶穆朝英因需在家照料未成
    年之子及罹病之債務人生母，雖有兼差，但收入不豐，均不
    足以支應家計，又債務人於九十三年至九十四年失業期間，
    另與他人合夥從事洗髮精生意，然因生意欠佳，嗣結束營業
    等情。佐之債務人及其配偶穆朝英之財政部臺北市國稅局財
    產歸屬資料清單、勞工保險被保險人投保資料表及明細（見
    同上消債清卷第十九頁、第七十四頁、第七十頁至第七十一
    頁、本院卷第一六五頁至第一六七頁），債務人及其配偶名
    下並無任何財產，且債務人於九十六年十二月間任職東南客
    運公司前確經常性失業，其配偶穆朝英亦於九十年九月間即
    退出勞工保險等情，核與其自陳當時工作及家庭生活狀況相
    符。再參以債務人之信用貸款及現金卡、信用卡之繳款紀錄
    ，債務人就上開借款及消費款雖未全數清償，但仍按月清償
    部分款項，足認其主觀上並無恣意揮霍而不欲清償債務之意
    圖，亦難僅憑債務人預借現金及信用貸款之次數及金額，遽
    為斷定債務人負債之原因，必為因浪費、賭博或其他投機行
    為所致，而非用於支應其生活費用或因面臨財務危機而致多
    方借貸週轉以維持信用之用途。是以，本件尚難認債務人有
    何消費者債務清理條例第一百三十四條第四款所定應不免責
    之情形存在。此外，又查無債務人有消費者債務清理條例第
    一百三十四條其餘各款所定之情事，是債務人聲請免責，即
    非無據。故為貫徹消費者債務清理條例係為重建消費者經濟
    生活之目的，本院衡酌上情，認本件尚乏證據足證債務人之
    負債，係因浪費、賭博或其他投機行為，致負擔過重之債務
    ，而生開始清算之原因，若不予免責，尚嫌過苛，應予債務
    人免責，以謀求其經濟生活之更生。
三、綜上所述，本院審酌債務人之生活狀況，與其積欠債務之消
    費內容、原因，認債務人並無消費者債務清理條例第一百三
    十三條前段或第一百三十四條各款所定之情事，而應予債務
    人免責，爰裁定如主文。
中    華    民    國  100     年    12    月    28    日
                  民事第三庭  法      官  孫萍萍
以上為正本係照原本作成。
如不服本裁定，應於裁定送達後十日內，以書狀向本院提出抗告
，並繳納抗告費新臺幣壹仟元。
中    華    民    國  100     年    12    月    28    日
                              書  記  官  周嫣蘋